臺灣彰化地方法院員林簡易庭民事判決
110年度員簡字第60號
原      告  張榮隆  
訴訟代理人  楊錫楨律師
被      告  陳立    
訴訟代理人  巫朝源  
上列當事人間拆屋還地等事件，本院於民國110年9月3日言詞辯
論終結，判決如下：
    主      文
被告應將坐落於彰化縣○○鎮○○段○○○○○地號土地上如附圖即彰化
縣溪湖地政事務所民國110年1月8日溪地二字第1100000103號函
所附收件日期：民國109年12月10日、文號：溪測土字第1906號
土地複丈成果圖所示編號A部分、面積十七平方公尺之磚造採光
罩拆除，並將上開土地返還原告。
被告應給付原告新臺幣伍仟柒佰玖拾肆元，及自民國一一○年二
月二十日起至返還第一項土地之日止，按月給付原告新臺幣壹佰
零肆元。
原告其餘之訴駁回。
訴訟費用由被告負擔四分之一，餘由原告負擔。
本判決第一項得假執行；但被告如以新臺幣貳拾壹萬貳仟伍佰元
為原告預供擔保，得免為假執行。
本判決第二項前段得假執行；但被告如以新臺幣伍仟柒佰玖拾肆
元為原告預供擔保，得免為假執行。
本判決第二項後段各到期部分得假執行；但被告如以應給付額全
部為原告預供擔保，得免為假執行。
    事實及理由
一、按訴狀送達後，原告不得將原訴變更或追加他訴；但擴張或
    減縮應受判決事項之聲明者，不在此限，民事訴訟法第255
    條第1項第3款定有明文。又按不變更訴訟標的，而補充或更
    正事實上或法律上之陳述者，非為訴之變更或追加，民事訴
    訟法第256條亦定有明文。次按原告於判決確定前，得撤回
    訴之全部或一部；但被告已為本案之言詞辯論者，應得其同
    意。訴之撤回應以書狀為之；但於期日，得以言詞向法院或
    受命法官為之，同法第262條第1項及第2項亦有明文。前揭
    規定於簡易訴訟程序均適用之，此參同法第436條第2項規定
    自明。經查，原告原起訴請求：㈠被告陳立、巫朝源應將坐
    落彰化縣○○鎮○○段00000地號土地（下稱系爭土地）上如地
    籍圖編號甲所示地上物(面積約14平方公尺，面積待實測)拆
    除，並將上開土地返還原告。㈡被告陳立、巫朝源應給付原
    告新臺幣(下同)56,000元，及自民國109年12月1日起至返還
    上開土地之日止，按月給付原告933元；嗣因本院訊問時被
    告陳立自承地籍圖編號甲所示地上物所有權人為被告陳立，
    原告因此於110年2月9日具狀撤回對被告巫朝源之起訴，並
    補正聲明請求為㈠被告陳立應將坐落於系爭土地上如附圖即
    彰化縣溪湖地政事務所110年1月8日溪地二字第1100000103
    號函所附收件日期：109年12月10日、文號：溪測土字第190
    6號土地複丈成果圖所示編號A部分、面積17平方公尺之磚造
    採光罩(下稱系爭磚造採光罩)拆除，並將上開土地返還原告
    。㈡被告陳立應給付原告68,000元，及自民事準備㈠狀繕本送
    達翌日(即110年2月20日)起至返還上開土地之日止，按月給
    付原告1,133元，原告上開金額之變更核屬擴張應受判決事
    項聲明，更正拆除範圍聲明部分並非訴之變更；另所為撤回
    被告巫朝源之訴訟部分，程序亦無不合，均合於前揭規定，
    均應予准許。
二、原告起訴：系爭土地為原告所有，卻遭被告所有之系爭磚造
    採光罩占用部分，被告就系爭磚造採光罩坐落於系爭土地上
    並無任何占用權源，屬無權占有，原告自得請求被告應將系
    爭磚造採光罩拆除並將土地返還予原告。另被告以系爭磚造
    採光罩無權占用系爭土地而獲得利益，致原告受有不能使用
    之損害，自得請求被告給付相當於租金之不當得利。而占用
    期間以5年計算，依系爭土地申報地價即公告地價12,500元
    之80%(即10,000元)，並依8%計算，則原告得請求上開期間
    之租金共68,000元，及自民事準備㈠狀繕本送達翌日(110年2
    月20日)起至返還土地之日止，按月給付原告1,133元，爰依
    民法第767條第1項、第179條之規定提起本件訴訟等語，並
    聲明：如上開變更聲明所示。
三、被告則以：伊於81年間向原告、訴外人賴月輝購買坐落彰化
    縣○○鎮○○段00000地號土地及其上同段164建號即門牌號碼彰
    化縣○○鎮○○街000號之建物(下稱系爭建物)時，是連同旁邊
    車庫一起買的，而系爭建物之化糞池是設在車庫內，如沒有
    化糞池，誰要買系爭建物。又系爭建物旁之車庫在蓋系爭建
    物時就一併蓋好了。後於100年間因系爭建物有壁癌而整修
    內部，整修工人建議伊系爭建物外牆磁磚要更新，而當時車
    庫所裝之採光罩已經爛掉，所以一併換掉採光罩等語資為抗
    辯，並聲明：原告之訴駁回。
四、得心證之理由：
  ㈠按所有人對於無權占有或侵奪其所有物者，得請求返還之。
    對於妨害其所有權者，得請求除去之，民法第767條第1項前
    段、中段定有明文。次按當事人主張有利於己之事實者，就
    其事實有舉證之責任，則為民事訴訟法第277條所明定。是
    以無權占有為原因，請求返還所有物之訴，被告對原告就其
    物有所有權存在之事實無爭執，而僅以非無權占有為抗辯者
    ，原告於被告無權占有之事實，無舉證責任，被告應就其取
    得占有係有正當權源之事實證明之，如不能證明，則應認原
    告之請求為有理由。
  ㈡本件原告主張系爭土地為其單獨所有，附圖所示編號A部分之
    位置為被告所有之系爭磚造採光罩所占用一節，有系爭土地
    謄本可證，並經本院會同兩造及彰化縣溪湖地政事務所測量
    員履勘現場屬實，有本院110年1月6日勘驗筆錄、現場照片
    在卷可稽，並有彰化縣溪湖地政事務所110年1月8日溪地二
    字第1100000103號函暨檢附土地複丈成果圖存卷可考，且為
    被告所不爭執，故堪信原告此部分之主張為事實。又原告主
    張被告無權以系爭磚造採光罩占有系爭土地，揆諸前開說明
    ，被告自應就占有系爭土地有正當權源乙節，應負舉證之責
    任。
  ㈢被告雖傳喚證人陳淑梅、巫建民到庭作證，用以證明其上開
    所辯為真，惟證人陳淑梅於本院110年4月9日言詞辯論期日
    到庭具結證稱：被告於82年搬入系爭建物時即有旁邊車庫，
    且被告搬入後伊未見被告有何增建。在被告入住系爭建物前
    ，伊沒印象有何人在興建系爭建物旁車庫。伊不認識原告或
    賴月輝等語。而證人巫建民於本院110年9月3日言詞辯論期
    日到庭具結證稱：伊於82年間買住處時，即有見到系爭建物
    旁邊車庫，且被告搬入後伊未見被告有何增建。系爭建物是
    原告蓋的。被告在買系爭建物時，建商有附旁邊車庫，該車
    庫其中一面為系爭建物外牆，另東南二面為約150公分之圍
    牆，但未設置採光罩，交屋時就有該車庫等語。是證人陳淑
    梅、巫建民上開證詞至多僅能證明被告購買系爭建物時，即
    存有旁邊車庫，但尚難據以推認被告就系爭磚造採光罩為有
    權占有系爭土地。
　㈣被告雖抗辯，當初購買系爭建物是連同旁邊車庫一起買的，
    而系爭建物之化糞池是設在車庫內，如沒有化糞池，誰要買
    系爭建物，而系爭建物旁之車庫在蓋系爭建物時就一併蓋好
    等語。然觀諸系爭建物使用執照卷宗及系爭建物謄本可見，
    系爭建物是興建在同段266-3地號土地上，而未興建在同段2
    66-4地號土地上，且同段266-3地號土地與同段266-4地號土
    地間尚有設置防火間隔，同段266-3地號亦無興建車庫或化
    糞池等空間，更無法佐證被告向原告、訴外人賴月輝購買系
    爭建物時，是連同系爭磚造採光罩所坐落位置一併購買。
  ㈤又系爭磚造採光罩拆除為一種事實上之處分行為，須有事實
    上之處分權者，始有拆除之權限。系爭磚造採光罩係被告所
    有具有拆除之權限，而被告既不能證明系爭磚造採光罩占用
    系爭土地有合法使用權源，從而，原告請求被告應將系爭磚
    造採光罩拆除，為有理由，應予准許。
  ㈥按無法律上之原因，而受利益，致他人受損害者，應返還其
    利益，民法第179條定有明文；又無權占有他人土地，可能
    獲得相當於租金之利益，為社會通常之觀念，亦有最高法院
    61年台上字第1695號裁例意旨可參。而建物與土地性質相近
    ，被告系爭磚造採光罩無權使用系爭土地，亦應認其可獲得
    相當於租金之利益，是以原告依不當得利之法律關係，主張
    被告無權使用系爭土地，為無法律上原因而受有使用之利益
    ，致原告受損害，應返還其利益，即非無據。
  ㈦再城市地方房屋之租金，以不超過土地及其建築物申報總價
    年息10%為限，土地法第97條第1項定有明文；而所謂土地及
    建築物之總價額，土地價額依法定地價，建築物價額依該管
    直轄市或縣（市）地政機關估定之價額；且土地所有權人依
    土地法所申報之地價，為法定地價；在平均地權條例施行區
    域，則係指土地所有權人於地政機關舉辦規定地價或重新規
    定地價時之公告申報期間內自行申報之地價，如土地所有權
    人未於公告期間申報地價者，即以公告地價80%為其申報地
    價，土地法施行法第25條、土地法第148條、平均地權條例
    第16條亦分別定有明文。至於所謂年息10%為限，乃指基地
    租金之最高限額而言，並非必須照申報價額年息10%計算之
    ，尚須斟酌基地之位置、工商繁榮程度、使用人利用基地之
    經濟價值、所受利益、彼等關係及社會感情等情事，以為決
    定。
　㈧又被告所有之系爭磚造採光罩無權占用系爭土地面積為17平
    方公尺，而系爭土地於104年1月、105年1月、106年1月、10
    7年1月、108年1月、109年1月之公告地價為每平方公尺1,70
    0元、2,100元、2,100元、2,100元、2,100元、2,300元，是
    104年1月、105年1月、106年1月、107年1月、108年1月、10
    9年1月之申報地價（即公告地價80%），為每平方公尺1,360
    元、1,680元、1,680元、1,680元、1,680元、1,840元，再
    參以系爭土地位處彰化縣溪湖鎮富德街，附近住戶眾多，而
    生活機能尚稱完整及便利，有本院勘驗筆錄及照片可參，故
    認應以申報地價年息4%計算相當於租金之利益，較為允當。
    是依被告占用面積17平方公尺，併依前開申報地價為計算標
    準，依此核算104年12月1日起至109年11月30日起訴止，相
    當於租金之不當得利金額，則自104年12月1日起至104年12
    月31日止，相當於租金之不當得利金額共計為77元【計算式
    ：17㎡×1360元×4%×1/12≒77元，元以下四捨五入】；自105年
    1月1日起至109年11月30日起訴止，相當於租金之不當得利
    金額共計為5,717元【計算式：(17㎡×1680元×4%×4≒4570元)+
    (17㎡×1840元×4%×11/12≒1,147元)＝5,717元，元以下四捨五
    入】，故自104年12月1日起至109年11月30日起訴時止，被
    告受有相當於租金之不當得利合計共為5,794元(計算式：77
    +5,717=5,794元)及民事準備㈠狀送達被告翌日即110年2月20
    日起至返還土地之日止，按月給付相當於租金之不當得利金
    額金額為104元（計算式：17㎡×1840元×4%×1/12≒104元，元
    以下四捨五入）。
　㈨綜上，原告本於所有人物上請求權及不當得利等法律關係，
    即依據民法第767條第1項前段、中段、第179條等規定，請
    求判決如主文第1、2項所示，為有理由，應予准許。逾此範
    圍之請求，為無理由，應予駁回。
五、本件事證已臻明確，兩造其餘攻擊防禦方法及舉證，核與本
    件判決結果無影響，爰不另予一一論述，併此敘明。
六、本判決原告勝訴部分，係適用民事訴訟法第427條第1項簡易
    訴訟程序所為被告敗訴之判決，依同法第389條第1項第3款
    規定，應依職權宣告假執行。並依同法第392條第2項規定，
    依職權宣告被告如預供相當之擔保，得免為假執行。
七、訴訟費用負擔之依據：民事訴訟法第79條。
中　　華　　民　　國　　110 　年　　9 　　月　　24　　日
                  臺灣彰化地方法院員林簡易庭
                          法  官  楊鑫忠
以上正本係照原本作成。
如對本判決不服提起上訴，應於送達後20日內，向本院提出上訴
狀並表明上訴理由(須按對造人數附繕本) 。
中    華    民    國   110    年    9    月     24    日
　　　　　　　　　　　　　書記官  張清秀　。